臺灣桃園地方法院刑事判決　　　　　　 96年度簡上字第387號
上　訴　人　甲○○
即　被　告
上列上訴人即被告因詐欺案件，不服本院民國九十六年五月三十
一日九十六年度簡字第一四八號第一審簡易判決（偵查案號：臺
灣桃園地方法院檢察署九十六年度偵字第五三四七號），提起上
訴，本院管轄第二審合議庭判決如下：
    主    文
原判決撤銷。
甲○○幫助意圖為自己不法之所有，以恐嚇使人將本人之物交付
，處有期徒刑伍月，如易科罰金，以新臺幣壹仟元折算壹日，減
為有期徒刑貳月又壹拾伍日，如易科罰金，以新臺幣壹仟元折算
壹日。
    犯罪事實
一、甲○○經由他人介紹獲知可憑出售金融機構存摺、提款卡等
    物取得現款，雖可預見無故蒐集他人之存摺、帳戶使用者，
    將可能藉此收購之存摺、帳戶，自行或轉由他人遂行財產上
    犯罪之目的之情況下，仍基於容認該結果發生亦不違背其本
    意之不確定幫助恐嚇取財犯意，於民國九十五年十一月三十
    日下午二時許先前往位於新竹市○○路四七一號之中華郵政
    股份有限公司（以下簡稱中華郵政公司）新竹西門郵局（以
    下簡稱西門郵局），將其前所開立西門郵局帳號00000
    000000000號帳戶辦理變更密碼，即於同日下午四
    時許在臺中市○○路某處將上開帳戶存摺、提款卡、印章及
    密碼以新臺幣（下同）四千五百元之代價出售與真實年籍不
    詳綽號「小陳」之成年男子使用。嗣該綽號「小陳」之成年
    男子所屬犯罪集團成員即基於恐嚇取財之犯意，分別於：(一)
    九十五年十二月四日下午三時三十分許，撥打電話向丙○○
    恫稱：已綁架其女，需匯款贖人云云之恐嚇性言語，使丙○○心生畏懼，而於同日下午四時許至位於臺南縣新化鎮○○
    路三一二號之中華郵政公司新化郵局以匯款十萬元至甲○○
    之上開西門郵局帳戶中。(二)九十五年十二月四日下午三時四
    十分許，撥打電話向乙○○恫稱：因其子幫他人作保，被保
    的人跑人，現其子已被抓到，需匯款贖人云云之恐嚇性言語
    ，使乙○○心生畏懼，而於同日下午四時十一分許至位於臺
    北市○○路三六號之中華郵政公司臺北青年郵局匯款二萬元
    至甲○○之上開西門郵局帳戶中。嗣經乙○○、丙○○報警
    始循線而查知上情。
二、案經新竹市政府警察局第一分局報請臺灣桃園地方法院檢察
    署檢察官偵查起訴。
    理    由
壹、程序部分：
    按被告以外之人（包括證人、鑑定人、告訴人、被害人及共
    同被告等）於審判外之陳述雖不符刑事訴訟法第一百五十九
    條之一至之四等四條之規定，而經當事人於審判程序同意作
    為證據，法院審酌該言詞陳述或書面陳述作成時之情況，認
    為適當者，亦得為證據；當事人、代理人或辯護人於法院調
    查證據時，知有刑事訴訟法第一百五十九條第一項不得為證
    據之情形，而未於言詞辯論終結前聲明異議者，視為有前項
    之同意，同法第一百五十九條之五定有明文。立法意旨在於
    傳聞證據未經當事人之反對詰問予以核實，原則上先予排除
    。惟若當事人已放棄反對詰問權，於審判程式中表明同意該
    等傳聞證據可作為證據；或於言詞辯論終結前未聲明異議，
    基於尊重當事人對傳聞證據之處分權，及證據資料愈豐富，
    愈有助於真實發見之理念，且強化言詞辯論主義，使訴訟程
    序得以順暢進行，上開傳聞證據亦均具有證據能力。經查，
    本件證人即被害人丙○○、乙○○於警詢之證述，雖均為證
    人於審判外之言詞陳述，其性質雖屬傳聞證據，然被害人丙○○、乙○○於警詢筆錄之內容，業經本院審理時予以提示
    並告以要旨，且經公訴人、本案被告表示意見，當事人已知
    上述筆錄乃傳聞證據，均未於言詞辯論終結前對該等筆錄內
    容異議，依前揭規定，擬制同意作為證據，且本院審酌該證
    據作成之形式，均無瑕疵，與待證事實具有關聯性等情況，
    認為以之作為本案之證據亦屬適當，是前開證據仍具有證據
    能力，本院自得引為判決之依據，合先敘明。
貳、實體部分：
一、訊據被告甲○○固坦認有於上揭時、地將其所開立之上開西
    門帳戶出售姓名年籍不詳綽號「小陳」之成年男子之事實，
    惟否認有何幫助恐嚇取財之犯行，並辯稱：伊工作場所之同
    事即綽號「小陳」之成年男子，因為「小陳」說他家裡有急
    用，想說同事應該不會害伊，伊並不知道該人會去騙人云云
    。經查：
  (一)被害人丙○○、乙○○因遭犯罪集團以電話恐嚇渠等子女生
    命安全一事，而心生畏懼，乃分別匯款十萬元、二萬元至匯
    被告甲○○前開西門郵局帳戶等情，業據被害人丙○○、乙○○於警詢中分別指述綦詳，並有被害人丙○○、乙○○匯
    款至上開西門郵局帳戶之郵政國內匯款執據二紙、被告甲○○之前開西門郵局帳戶之開戶印鑑卡、更換密碼申請書及最
    近交易資料明細表等影本各一份附卷可稽，足認被害人丙○○、乙○○上開遭恐嚇取財之指述，與事實相符，堪以採信
    。
  (二)至被告於本院審理時所辯稱：伊不知道收購帳戶之人為詐騙
    集團，伊不知道該人會以該帳戶行騙云云。惟按金融存款帳
    戶，事關存戶個人財產權益之保障，與存戶之印鑑章、提款
    卡結合，其專屬性、私密性更形提高，除非本人或與本人具
    密切之關係者，難認有何理由可自由流通使用該存摺、印鑑
    章、提款卡，一般人亦均有應妥為保管存摺、印鑑章、提款
    卡，以防止被他人冒用之認識，縱有特殊情況偶有將存摺、
    印鑑章、提款卡交付他人之需，亦必深入瞭解其用途後再行
    提供以使用，恆係吾人日常生活經驗與事理；且金融帳戶為
    個人理財之工具，申請開設金融帳戶並無任何特殊之限制，
    一般民眾皆可以存入最低開戶金額之方式申請開戶，一個人
    可以在不同之金融機構申請多數之存款帳戶使用，並無何困
    難，此乃眾所周知之事實，則依一般人之社會生活經驗，苟
    見非親非故之人不以自己名義申請開戶，反而以出價蒐購或
    租用之方式向他人蒐集金融機構帳戶供己使用，衡情當知悉
    蒐集金融帳戶者，係將所蒐集之帳戶用於從事財產犯罪。況
    觀諸現今社會上，不法集團蒐購人頭帳戶，持以作為信貸、
    手機簡訊詐欺或用於俗稱擄鴿或擄車勒贖、恐嚇取財之事，
    常有所聞，被告將上開帳戶之存摺、提款卡及密碼，交付姓
    名、年籍不詳之不法集團成員使用，被告自可預見該收集帳
    戶之人可能將之用來從事犯罪，作為犯罪之人頭帳戶，以收
    取被害人匯入之款項，惟其竟仍將其帳戶存摺、金融卡、密
    碼交付該來路不明之人，其顯具有縱有人以其金融帳戶實施
    恐嚇取財犯罪亦不違背其本意之幫助意思甚明，是被告甲○○上開所辯，自難採信。
  (三)按刑法上之幫助犯，係對於犯罪與正犯有共同之認識，而以
    幫助之意思，對於正犯資以助力，而未參與實施犯罪之行為
    者而言（參照最高法院八十八年度台上字第一二七○號判決
    意旨參照），茲查本件被告提供其所有帳戶之相關物件予不
    法集團成員使用，致使被害人於受恐嚇之際，而將款項轉入
    被告提供之帳戶，惟此僅係就他人之恐嚇取財犯行提供助力
    ，是雖卷內事證並無積極證據證明被告知悉實施恐嚇者將如
    何犯罪，而無法於本件認定被告有實施恐嚇取財犯行之共同
    犯意聯絡，但被告既對金融帳戶交付他人使用，可能遭持以
    從事財產犯罪有所認知，其有幫助他人犯恐嚇取財罪之意甚
    明。
  (四)綜上，本件事證明確，被告犯行堪予認定，應依法論科。
三、核被告甲○○所為，係犯刑法第三十條第一項前段、同法第
    三百四十六條第一項之幫助恐嚇取財罪。公訴人雖認被告係
    犯幫助詐欺取財罪，惟按以恐嚇使人將物交付，有時固亦含
    有詐欺性質，但與詐欺罪之區別，則在有無施用威嚇，使人
    心生畏懼之情形為斷。又恐嚇罪質，非不含有詐欺性，其與
    詐欺罪之區別，係在行為人對於被害人所用之手段，僅使其
    陷於錯誤者，為詐欺，使發生畏懼心者，為恐嚇（最高法院
    二十八年上字第一二三八號、三十年上字第六六八號判例參
    照）。準此，詐欺取財罪與恐嚇取財罪，所保護之法益雖均
    為財產法益，並均附隨保障財產處分之自由法益，且雖均以
    行為人「意圖為自己或第三人不法之所有」，及「使人交付
    財物」為構成要件，然細究立法者所制定之條文內涵，其所
    保護財產處分之自由法益仍有層次上之差異，其所不同者，
    即為「行為人之行為及因此造成被害人產生何種心理影響而
    決定交付財物」，此亦為區別詐欺取財與恐嚇取財之判斷核
    心；倘行為人係單純施以詐術，而被害人依其充分之自由意
    識（不涉及被害人是否有足夠之知識及資訊可參考）判斷後
    仍陷於錯誤，致自願性的決定交付財物，即屬詐欺取財；反
    之，倘行為人係以使被害人心生畏懼以壓制其自由意識之方
    式（不論手段是否涉及欺騙），使被害人在恐懼之心理強制
    下不得已而交付財物，即屬恐嚇取財。是本件犯罪集團以「
    被害人之兒女遭擄，需匯款贖人」之言語通知被害人丙○○
    、乙○○，觀諸其所稱之內容雖非真實，但其目的顯然係以
    此一恐嚇性之言語內容，使被害人心生畏懼而壓制其自由決
    定之意識，不得不交付財物，應仍屬恐嚇取財無疑，是公訴
    人起訴之法條尚有未洽，然因之基本犯罪事實相同，原審變
    更檢察官所引應適用法條，顯屬允當。又綽號「小陳」之成
    年男子與其所屬之犯罪集團先後二次恐嚇被害人丙○○、乙○○，致其等心生畏懼而交付財物，惟被告僅交付存摺、印
    章、提款卡及密碼予綽號「小陳」者，其以前開一交付存摺
    、印章、提款卡及密碼之幫助行為，幫助綽號「小陳」成年
    男子及其所屬之犯罪集團犯前開二次恐嚇取財犯行，僅成立
    一次幫助犯罪行為，是被告以幫助他人犯罪之意思而參與犯
    罪構成要件以外之行為，為恐嚇取財罪之幫助犯，爰依刑法
    第三十條第二項之規定，減輕其刑。原審認被告罪證明確，
    而論以幫助恐嚇取財罪，並判處有期徒刑五月，如易科罰金
    ，以以一千元折算一日，其認事用法均無違誤，量刑亦屬妥
    適，固非無見，然中華民國九十六年罪犯減刑條例業經立法
    院九十六年七月四日制定公布，並定於九十六年七月十六日
    施行，原審未及審酌該條例規定減其宣告刑，容有未洽。而
    被告提起上訴，其上訴意旨以：其不知道收購帳戶之人為詐
    騙集團，其不知道該人會以該帳戶行騙一節為由，指摘原判
    決不當，顯無理由（業據本院詳述理由認定如前），固無可
    取，惟原審判決既有上開未及適用相關減刑規定之違誤，自
    屬無可維持，應由本院將原判決撤銷改判。爰審酌被告平日
    素行，其僅因一時貪圖小利，即提供前開西門郵局帳戶存摺
    、印章、提款卡及密碼予不法份子犯罪使用，且其所提供帳
    戶非惟幫助犯罪集團者遂行恐嚇取財目的，同時使犯罪集團
    得以隱匿其真實身分，減少遭查獲之風險，愈使其肆無忌憚
    ，加深犯罪之猖獗，對於社會治安有相對之危險性，惟量及
    其所得利益僅有四千五百元，且犯後坦承大部分犯行，態度
    尚可等一切情狀，量處如主文所示之刑，並諭知易科罰金之
    折算標準，以示儆懲。末查被告本件犯罪時間在九十六年四
    月二十四日以前，查無中華民國九十六年罪犯減刑條例所定
    不予減刑之情形，應依同條例第二條第一項第三款之規定減
    其宣告刑二分之一，減為有期徒刑二月又十五日，並依同條
    例第九條諭知易科罰金折算標準。
四、至於被告因出售上開帳戶而得款四千五百元，並未扣案，且
    係消費物，恐已早經被告花用殆盡，並無證據足資證明現款
    仍屬被告所有，為免將來執行困難，不予宣告沒收。另被告
    交予不法集團成員之上開西門郵局帳戶存摺、印章、提款卡
    等物，雖係供犯罪所用之物，但未經扣案，迄今仍未取回，
    且非屬義務沒收之物，爰不為沒收之諭知，附此敘明。
據上論斷，應依刑事訴訟法第四百五十五條之一第一項、第三項
、第三百六十九條第一項前段、第三百六十四條、第二百九十九
條第一項前段，刑法第三百四十六條第一項、第三十條第一項前
段、第二項、第四十一條第一項前段，刑法施行法第一條之一第
一項、第二項前段，中華民國九十六年減刑條例第二條第一項第
三款、第七條、第九條，判決如主文。
本案經檢察官鍾雅蘭到庭執行職務。
中　　華　　民　　國　　96　　年　　11　　月　　13　　日
　　　　　　　　　    臺灣桃園地方法院刑事第四庭
                          審判長法  官  黃斯偉
                                法  官  蘇昭蓉
                                法  官  陳可薇
以上正本證明與原本無異。
本件不得上訴。
                                書記官  陳青瑜
中　　華　　民　　國　　96　　年　　11　　月　　20　　日
附錄論罪科刑法條：
刑法第三百四十六條第一項
意圖為自己或第三人不法之所有，以恐嚇使人將本人或第三人之
物交付者，處六月以上五年以下有期徒刑，得併科一千元以下罰
金。
